臺灣高等法院臺南分院民事判決　100年度上字第6號
上　訴　人　柯賜海
訴訟代理人　林國明　律師
被　上訴人　柯進義
訴訟代理人　李孟仁　律師
　　　　　　林怡靖　律師
上列當事人間排除侵害等事件，上訴人對於中華民國99年11月23
日臺灣臺南地方法院第一審判決（99年度訴字第390號）提起上
訴，本院於100年8月16日言詞辯論終結，判決如下：
    主  文
上訴駁回。
第二審訴訟費用由上訴人負擔。
    事實及理由
一、被上訴人起訴及於本院主張：
  (一)坐落臺南市○區○○段822地號之土地（下稱系爭土地）原
    為上訴人所有，然系爭土地於民國（下同）69年經拍賣移轉
    所有權予拍定人即訴外人李興輝，李興輝過世後由李王梅、
    李雪英、李雲英、李隆欽、李隆銘等繼承該所有權，於98年
    7月間賣給被上訴人，並於同年7月23日完成所有權移轉登記
    。則上訴人現已非系爭土地所有權人，且其無法證明自己有
    何占有使用系爭土地之正當權源，卻於喪失所有權後，在系
    爭土地上設立洞穴、栽種植物、放置水塔迄今，顯係無權占
    有並侵害被上訴人對系爭土地之所有權。為此，被上訴人爰
    依民法第767條規定，請求上訴人將系爭土地上其所有上揭
    地上物等全部清除騰空後返還予被上訴人（原審判命上訴人
    應將系爭土地，占用面積64.59平方公尺之地上物全部拆除
    移去，並返還予被上訴人之判決。上訴人不服原判決，全部
    提起上訴）。
  (二)被上訴人復於本院補陳：被上訴人常年經營搭棚架生意，因
    考量系爭土地離家近，可堆放營業棚架等器具，故斥資百餘
    萬元合法買受系爭土地，且完成所有權移轉登記，買受時土
    地上並無存有經濟價值建物，乃合法使用自己財產，何有上
    訴人所指「權利濫用」。詎料被上訴人欲使用系爭土地時上
    訴人主張：伊並未將系爭土地交付於被上訴人之前手李興輝
    ，故伊仍得使用系爭土地並非無權占有云云，致被上訴人不
    得已提起本件排除侵害訴訟，經原審勝訴判決後，上訴人卻
    主張：伊應受誠信原則之保護，而被上訴人提起訴訟係為「
    權利濫用」之行為云云。惟基於「債權相對性」及「物權絕
    對性」之法律原則，上訴人就系爭土地對於被上訴人實無任
    何權利可資主張。再系爭土地經原審及鈞院實地勘驗，現場
    僅存斷垣殘壁及祭拜用龍虎雕像洞穴，已無可供人居住之房
    屋或建物，縱上訴人曾購買系爭土地上之祖厝，惟該屋既已
    滅失，自無法援引最高法院48年台上字第1457號判例而認土
    地承買人默許房屋承買人得繼續使用系爭土地。
  (三)並為答辯聲明：1.上訴駁回。2.第二審訴訟費用由上訴人負
    擔。
二、上訴人陳述除與原審判決記載相同者予以引用外，並補以下
    列等語，資為抗辯：
  (一)上訴人因分產於62年06月10日取得系爭土地所有權後，即占
    有使用迄今等情，業經證人王再斌、柯俊良於原審證述明確
    且所述情節相符，是其等證詞堪予採信。故系爭土地之地上
    物及九重葛樹木為上訴人於62年間設置、種植迄今，應堪認
    定，為原判決所認定之事實，亦為被上訴人所知悉。又原審
    69年度執字第1769號民事強制執行事件，因執行拍賣標的物
    僅限系爭土地，不及於地上建物，故拍賣公告登載不點交土
    地，是系爭土地迄今仍由上訴人占有中並未交付拍定人李興
    輝，被上訴人亦於原審自認：「我承認系爭土地當時法院可
    能沒有點交」，另於99年09月21日言詞辯論期日，被上訴人
    訴訟代理人亦主張：「原告有去確認過，李興輝的家屬說土
    地要不回來．．．．」等語，亦足可證明上訴人主張系爭土
    地迄未交付予原拍定人即訴外人李興輝之事實為可信。準此
    ，李興輝自69年09月17日標得系爭土地之後，至今已逾30年
    未向上訴人行使買賣交付請求權，請求權已罹於時效亦可認
    定。被上訴人為上訴人之堂哥，自小均居住於系爭地址，被
    上訴人對於上開各情既已明知，且上開事實既已存續逾30年
    之久，被上訴人竟於98年7月間始買受系爭土地，揆諸最高
    法院96年度台上字第483、1359號、97年度台上字第1729、2
    338號、98年度台上字第1319、1424號等判決意旨、大法官
    會議釋字第349號解釋意旨及學者見解，應認被上訴人行使
    所有權，有違誠信原則或以損害他人為主要目的，且上訴人
    本於正當權源之抗辯權仍得對抗被上訴人，並非無權占有。
  (二)並於本院為上訴聲明：1.原判決廢棄。2.被上訴人在第一審
    之訴駁回。3.第一、二審訴訟費用由被上訴人負擔。
三、兩造對下列事實，並不爭執，堪信為實：
  (一)系爭土地重測前為鹽埕段459-8地號，於62年6月10日由上訴
    人取得所有權。嗣經原法院執行處以69年度執字第1769號拍
    賣（該執行卷宗業已銷燬無法調得），於69年09月17日由訴
    外人李興輝標買取得所有權，拍賣公告上並註明土地上建物
    不點交。李興輝過世後由李王梅、李雪英、李雲英、李隆欽
    、李隆銘等繼承系爭土地所有權，於98年7月間賣給被上訴
    人，並於同年07月23日完成所有權移轉登記。以上有土地登
    記簿謄本影本、土地登記第二類謄本及土地所有權狀影本在
    卷足佐（見原審補字卷第7-8頁；卷(一)第170-174頁）。
  (二)系爭土地上如臺南市東南地政事務所99年06月10日東南地所
    測字第0990005300號函所附之複丈成果圖斜線部分所示甲部
    分面積60.49平方公尺之神祇及九重葛樹木，乙部份面積4.1
    0平方公尺空地，現均為上訴人占用，有上開地政事務所函
    附土地複丈成果圖附卷可稽（見原審卷(一)第284-285頁）。
四、兩造爭執之事項：
  (一)系爭土地上究有無建物存在？又系爭土地上之神祇即「龍虎
    雕像」洞穴，及九重葛樹木係上訴人何時所設置？上訴人是
    否有合法占有系爭土地之權源？
  (二)本件有無最高法院48年台上字第1457號判例之適用？
  (三)被上訴人提起本件訴訟，是否有權利濫用、違反誠信原則之
    情？
  (四)本件請求權時效是否罹於消滅？
五、本院之判斷：
  (一)按「民法第66條第1項所謂定著物，係指非土地之構成部分
    ，繼續附著於土地而達一定經濟上目的，不易移轉其所在之
    物而言。雖係屋頂尚未完全完工之房屋，如其已足避風兩，
    可達經濟上使用之目的者，即屬土地之定著物。」（最高法
    院70年度台上字第1779號判決意旨參照）。又按「物之構成
    部分，除法律有特別規定外，不得單獨為物權之標的物。未
    與土地分離之樹木，依民法第66條第2項之規定，為土地之
    構成部分，與同條第一項所稱之定著物為獨立之不動產者不
    同。故土地所有人保留未與土地分離之樹木，而將土地所有
    權讓與他人時，僅對於受讓人有砍伐樹木之權利，不得對於
    更自受讓人受讓所有權之第三人，主張其有獨立之樹木所有
    權。」（最高法院29年上字第1678號判例意旨參照）。再按
    「民法第876條第1項規定之法定地上權，係為維護土地上建
    築物之存在而設，則於該建築物滅失時，其法定地上權即應
    隨之消滅。」（最高法院85年台上字第447號判例意旨參照
    ）。查上訴人主張：系爭土地於62年，因分產由伊取得所有
    權後，即占有使用迄今等情，並經證人柯俊良（即兩造之堂
    兄）於原審證稱：「（台南市○區○○段822地號土地，於
    62年間是否被告柯賜海所有）是的。他是分遺產分到的。」
    、「（前開土地是否於69年間經法院拍賣？祖厝與龍虎雕像
    是拍賣前還是拍賣後做的？）是的。在62年的時候就做了。
    」、「（62年龍虎爺就做了，是做在現在的位置嗎？你們是
    如何出入？）是的，我都從龍虎爺的前面、後面出入。」等
    語（見原審卷(二)第19-20頁），固堪信其主張為真。惟系爭
    土地經原審到場勘驗結果：「系爭土地面臨約4米私設道路
    上，有被告（指本件上訴人，下同）設置柯府千歲，裡面有
    龍虎雕像，也有用香祭拜，後半部有被告祖厝，從外觀可看
    到外牆，地政人員稱古厝已破舊無人居住，該古厝外面有九
    重葛覆蓋。」有勘驗測量筆錄在卷可稽（見原審卷(一)第161-
    162頁）；復經本院到場勘驗結果：「一、系爭土地四周為
    九重葛圍繞，鄰巷道面有一由九重葛覆蓋有鐵架搭撐之洞穴
    。二、洞穴內有水泥製之龍、虎造型神祇各一，與系爭土地
    並非不能分離。三、原判決所指祖厝目前僅係系爭土地北邊
    一面長約140.50公分，厚24公分，高度不規則之斷牆。」亦
    有勘驗筆錄在卷可佐（見本院卷第46-47頁），再參諸現場
    草圖、照片附卷可按（見原審卷(二)第32-37頁、本院卷第46
    、73-75頁），可見系爭土地上雖有供祭拜用之「龍虎雕像
    」洞穴，其後半部有上訴人所指「祖厝」，然該龍虎雕像洞
    穴係由鐵架所搭撐而成，與系爭土地並非不能分離，而該祖
    厝外牆嚴重龜裂倒塌，全部被九重葛枝蔓所覆蓋，未見屋頂
    、窗戶及出入口，且因破舊已無人居住，其不足避風雨，且
    不能達經濟上使用之目的，均難認屬土地之定著物。又系爭
    土地上種植有九重葛等植物，然該等植物為系爭土地之構成
    部分，非獨立之不動產，不能單獨為物權之客體，縱系爭土
    地拍賣時未一併拍賣地上九重葛等植物，惟被上訴人現既為
    系爭土地所有權人，依法當一併取得該九重葛等植物之所有
    權，上訴人對之僅有砍伐之權利，亦不得執此主張其有合法
    占有系爭土地之正當權源。稽上，揭諸前開判決意旨，則系
    爭龍、虎雕像洞穴與古厝殘存斷牆，均難謂仍為土地之定著
    物即房屋或建物，則古厝既已滅失，其法定地上權即應隨之
    消滅，上訴人自無合法占有系爭土地之權源，而屬無權占有
    ，應堪認定。上訴人雖辯稱：系爭土地與房屋原同屬其所有
    ，本件應有最高法院48年台上字第1457號判例之適用，被上
    訴人默認其繼續使用系爭土地云云；惟查上開判例意旨固謂
    ：「土地與房屋為各別之不動產，各得單獨為交易之標的，
    且房屋性質上不能與土地使用權分離而存在，亦即使用房屋
    必須使用該房屋之地基，故土地及房屋同屬一人，而將土地
    及房屋分開同時或先後出賣，其間雖無地上權設定，然除有
    特別情事，可解釋為當事人之真意，限於賣屋而無基地之使
    用外，均應推斷土地承買人默許房屋承買人繼續使用土地。
    」等語，然系爭土地上現並無房屋或建物存在，本院已如上
    述所認定，則本件自無上開判例適用之餘地，故上訴人上開
    所辯，洵不足採。
  (二)上訴人雖辯稱：系爭土地於69年間法院拍賣時，並未點交，
    現仍由伊占有使用中，即非無權占有云云。惟參照最高法院
    83年度台上字第695號判決意旨略謂：「所有人於法令限制
    之範圍內，得自由使用、收益、處分其所有物，並排除他人
    之干涉。所有人對於無權占有或侵奪其所有物者，得請求返
    還之，民法第765條、第767條分別定有明文。又民法第373
    條係規範買賣雙方對於買賣標的物之危險及利益之移轉之時
    點，乃屬債之關係之規定。本件被上訴人並非向上訴人買受
    系爭房屋，上訴人並非執行債務人，兩造間並無買賣關係之
    存在，自無民法第373條規定之適用。被上訴人既因執行法
    院拍賣系爭不動產，無人應買而承受取得其所有權，自得基
    於其所有權行使權利，並不因拍賣公告記載拍定後不點交而
    有異。」等語，可知執行法院拍賣公告雖記載系爭土地上建
    物拍定後不點交之拍賣條件，此乃因執行法院並無實體認定
    權限，僅係促請應買人注意之任意事項，尚無法進一步推論
    上訴人是否於實體法上具有合法占有之正當權源，倘上訴人
    為無權占有或日後占有原因消滅，被上訴人並非不能請求上
    訴人返還系爭土地。再查本件上訴人原為系爭土地所有權人
    ，然系爭土地於69年09月17日已由訴外人李興輝標買取得，
    並登記為所有權人，嗣後96年被上訴人復向李興輝之繼承人
    購得系爭土地，並移轉登記為所有權人，此為兩造所不爭。
    是上訴人於系爭土地所有權移轉登記於拍定人李興輝後，仍
    占有系爭土地時，核諸前開最高法院48年台上字第1457號判
    例意旨，於系爭土地上建物尚未滅失前，上訴人固非為無權
    占有，惟被上訴人既係向李興輝繼承人李王梅、李雪英、李
    雲英、李隆欽、李隆銘等人，而非向上訴人購得系爭土地，
    是兩造間自無買賣關係存在，此際上訴人即不得以其與李興
    輝間，依買賣契約所生之占有權源（債權關係）對抗該新所
    有人即被上訴人，蓋此乃基於債權之效力僅存在於債權人與
    債務人之間，而與物權具絕對性，而可對抗任意第三人之不
    同性質所使然（參照最高法院83年度台上字第695號判決）
    。
  (三)又上訴人雖舉最高法院見解謂：「關於『債之關係相對性』
    之原則與例外，係近年來實務上之重要問題；此部分涉及二
    項法律問題：第一、買受人基於土地買賣契約占有土地，並
    於土地上興建建築物，但未辦理土地所有權移轉登記，嗣後
    出賣人再將土地出賣並移轉所有權於明知其事之第三人，該
    第三人得否依民法第767條物上請求權規定，請求買受人拆
    除建築物、返還土地？第二，買受人基於土地買賣契約占有
    土地，又將該土地轉賣於次買受人，並移轉占有，此時出賣
    人（即土地原所有人）得否依民法第767條物上請求權規定
    ，請求次買受人返還土地？如出賣人再將土地出賣並移轉所
    有權於明知其事之第三人，該第三人得否依民法第767條物
    上請求權規定，請求次買受人返還土地？．．．最高法院過
    去在類似案例上，亦曾以『誠實信用』、『權利濫用禁止』
    等原則，『否定』物上請求權之行使」（最高法院96年度台
    上字第483號判決、最高法院97年度台上字第1729號判決、
    最高法院97年度台上字第2338號判決、最高法院98年度台上
    字第1319號判決、最高法院98年度台上字第1424號判決），
    而主張：被上訴人明知其並非無權占有系爭土地，則被上訴
    人行使物上請求權，自應認係以損害他人為主要目的，有違
    誠信原則，而為法所不許云云，然上開最高法院判決之事實
    係出賣人雖與第一買受人成立土地買賣契約，但並未將土地
    移轉所有權於該買受人，與本件出賣人之上訴人所有系爭土
    地經法院標賣予訴外人李興輝，並已移轉所有權於李興輝者
    不同，且縱被上訴人知悉系爭土地地上物及九重葛為上訴人
    於62年間所設置，然被上訴人是否如上訴人所稱明知上訴人
    占有系爭土地乃有權占有云云，已非無疑。況上訴人就系爭
    土地占有權源業已消滅，業如前述，被上訴人尚非不能起訴
    請求返還系爭土地，且上訴人迄今就此有利之事實未能舉證
    以實其說，難信其主張為真實。基上，本件事實既與上訴人
    所舉最高法院判決未盡相同，自難比附援引。況被上訴人請
    求返還系爭土地，係因被上訴人經營搭棚架生意，因考量系
    爭土地離家近，可堆放營業棚架等器具之目的。衡以被上訴
    人訴請上訴人拆屋還地，僅係使無權占有之上訴人不能繼續
    使用系爭土地，且系爭土地上之九重葛等植物、龍虎雕像洞
    穴並非不能移除，而土地收回後，有助於被上訴人對系爭土
    地之利用，其所得收益之範圍更為廣泛，國家社會亦不因此
    受有損害，則被上訴人行使所有物返還請求權，未逾越該權
    利之本質及經濟目的，應無權利濫用情形。從而，上訴人抗
    辯稱被上訴人起訴請求拆屋還地，有違誠信原則、權利濫用
    之情云云，顯不足採。上訴人復抗辯稱：系爭土地原買受人
    李興輝雖於69年09月17日標得系爭土地，然迄今未行使買賣
    物交付請求權，其請求權亦罹於時效，被上訴人基於前手權
    利，亦同樣喪失請求權云云；然被上訴人並未繼受訴外人李
    興輝與上訴人間之買賣關係，自無所謂前手李興輝之交付請
    求權罹於時效，被上訴人基於前手權利，亦同樣喪失請求權
    之問題，況訴外人李興輝因契約所生請求權縱罹於消滅時效
    ，學說通說亦認買受人之所有人物上請求權將可再度浮現，
    而非無任何權利可資救濟（見原審卷(二)第44頁）。是上訴人
    上開時效抗辯，亦不可採。
六、綜上所述，被上訴人本於民法第767條規定，請求上訴人應
    將占有坐落台南市○○區○○段822號地號土地，面積64.59
    平方公尺之地上物移除，返還土地予被上訴人，為有理由，
    應予准許。原審為上訴人敗訴之判決，並依兩造之聲請為准
    、免假執行之宣告，經核於法並無不合。上訴意旨指摘原判
    決不當，求予廢棄改判，為無理由，應予駁回。
七、本件事證已臻明確，兩造其餘攻擊防禦方法及證據資料，核
    與本件判決結果不生影響，爰不一一加以論述，併予敘明。
八、據上論結，本件上訴為無理由，依民事訴訟法第449條第1項
    、第78條，判決如主文。
中    華    民    國    100    年    8    月    30    日
                  民事第三庭    審判長法  官  黃崑宗
                                      法  官  蘇重信
                                      法  官  王浦傑
上為正本係照原本作成。
如不服本判決，應於收受送達後20日內向本院提出上訴書狀，其
未表明上訴理由者，應於提出上訴後20日內向本院補提理由書狀
（均須按他造當事人之人數附繕本）上訴時應提出委任律師或具
有律師資格之人之委任狀；委任有律師資格者，另應附具律師資
格及釋明委任人與受任人有民事訴訟法466條之1第1項但書或第2
項（詳附註）所定關係之釋明文書影本。如委任律師提起上訴者
，應一併繳納上訴審裁判費。
中    華    民    國   100    年    8     月    30    日
                                      書記官  蔡振豐
【附註】
民事訴訟法第466條之1：
(1)對於第二審判決上訴，上訴人應委任律師為訴訟代理人。但上
  訴人或其法定代理人具有律師資格者，不在此限。
(2)上訴人之配偶、三親等內之血親、二親等內之姻親，或上訴人
  為法人、中央或地方機關時，其所屬專任人員具有律師資格並
  經法院認為適當者，亦得為第三審訴訟代理人。
民事訴訟法第466條之2第1項：
  上訴人無資力委任訴訟代理人者，得依訴訟救助之規定，聲請
  第三審法院為之選任律師為其訴訟代理人。